ACORDAO-COMPLETO-2481593

ACÓRDÃO 2869/2022 ATA 16/2022 - PRIMEIRA CÂMARA

VISTOS, relatados e discutidos estes autos de tomada de contas especial instaurada pela Caixa Econômica Federal contra José Carlos Alves Nascimento e Fidel Carlos Souza Dantas, ex-prefeitos de Aramari-BA, em razão da omissão no dever de prestar contas do Contrato de Repasse 0251251-35, firmado com o Ministério das Cidades, para "Produção ou Aquisição de Unidades Habitacionais - Loteamento Cidade Nova".
ACORDAM os ministros do Tribunal de Contas da União, reunidos em Sessão da Primeira Câmara, com fundamento no art. 16 da Lei 8.443/1992 c/c os art. 202 do Regimento Interno do TCU, em:
9.1. considerar revel o Município de Aramari/BA, para todos os efeitos, dando-se prosseguimento ao processo, conforme o art. 12, § 3º, da Lei 8.443/1992; 
9.2. fixar o novo e improrrogável prazo de 15 (quinze) dias, nos termos do art. 12, §§ 1º e 2º, da Lei 8.443/1992, e do art. 202, §§ 2º e 3º, do RITCU, para que o Município de Aramari/BA comprove, perante o Tribunal (art. 214, III, "a", do RITCU) , em solidariedade com José Carlos Alves Nascimento, o recolhimento do débito a seguir especificado ao Tesouro Nacional, atualizado monetariamente até o efetivo recolhimento, nos termos da legislação vigente;
	Data 
	Valor (R$) 

	5/8/2010
	59.658,77

	1/11/2010
	47.398,14

	1/12/2010
	52.802,78

	5/1/2011
	124.555,33

	6/1/2012
	102.551,14

	24/4/2012
	105.920,89

9.3. enviar cópia deste Acórdão a José Carlos Alves Nascimento e ao Município de Aramari/BA.

TOMADA DE CONTAS ESPECIAL. TCE instaurada pelo(a) Caixa Econômica Federal (mandatária no(a) Secretaria Executiva do Ministério das Cidades) em razão de Omissão no dever de prestar contas, Contrato de repasse CR.NR.0251251-35, firmado com o/a FUNDO NACIONAL DE HAB. INTERESSE SOCIAL, Siafi/Siconv 624446, função null, que teve como objeto PRODUCAO OU AQUISICAO DE UNIDADES HABITACIONAIS   LOTEAMENTOCIDADE NOVA (nº da TCE no sistema: 932/2018).

Primeira Câmara

Município de Aramari - BA.

3. Interessados/Responsáveis:
3.1. Interessado: Caixa Econômica Federal (00.360.305/0001-04).
3.2. Responsáveis: Fidel Carlos Souza Dantas (XXX.548.105-XX); Jose Carlos Alves Nascimento (XXX.415.065-XX); Município de Aramari - BA (13.646.740/0001-41)..

13.1. Ministros presentes: Benjamin Zymler (na Presidência), Walton Alencar Rodrigues (Relator) e Jorge Oliveira.
13.2. Ministro-Substituto presente: Augusto Sherman Cavalcanti.

ACORDAO-COMPLETO-2542584

Acórdão de Relação 4392/2022 - Primeira Câmara

Acórdão de Relação

WALTON ALENCAR RODRIGUES

Adoto, como relatório, instrução elaborada pela Secretaria de Controle Externo de Tomada de Contas Especial, com a qual anuiu o Ministério Público junto ao TCU: 
INTRODUÇÃO
Cuidam os autos de tomada de contas especial instaurada pela Caixa Econômica Federal em desfavor de José Carlos Alves Nascimento (CPF: XXX.415.065-XX) , prefeito do Município de Aramari-BA, nas gestões 1/1/2009 a 31/12/2012 e 1/1/2013 a 31/12/2016, e Fidel Carlos Souza Dantas (CPF XXX.548.105-XX) na condição de prefeito sucessor (gestão de 1/1/2017 a 31/12/2020) , em razão da omissão no dever de prestar contas realizadas por meio do Contrato de Repasse 0251251-35, registro Siafi 624446 (peça 10) firmado com o Ministério das Cidades, e que tinha por objeto o instrumento descrito como "Produção ou Aquisição de Unidades Habitacionais - Loteamento Cidade Nova".
HISTÓRICO
Em 23/3/2018, com fundamento na IN/TCU 71/2012, alterada pela IN/TCU 76/2016 e DN/TCU 155/2016, o dirigente da instituição Caixa Econômica Federal autorizou a instauração da tomada de contas especial (peça 1) . O processo foi registrado no sistema e-TCE com o número 932/2018.
O Contrato de Repasse 0251251-35, registro Siafi 624446, foi firmado no valor de R$ 572.938,76, sendo R$ 504.448,36 à conta do concedente e R$ 68.490,40 referentes à contrapartida do convenente. Teve vigência de 12/5/2008 a 5/3/2013, com prazo para apresentação da prestação de contas em 4/5/2013. Os repasses efetivos da União totalizaram R$ 492.887,05 (peça 30) .
O fundamento para a instauração da Tomada de Contas Especial, conforme consignado na matriz de responsabilização elaborada pelo tomador de contas, foi a constatação da seguinte irregularidade: 
Omissão do dever de prestar contas.
Os responsáveis arrolados na fase interna foram devidamente comunicados e, diante da ausência de justificativas suficientes para elidir a irregularidade e da não devolução dos recursos, instaurou-se a tomada de contas especial.
No relatório (peça 34) , o tomador de contas concluiu que o prejuízo importaria no valor original de R$ 492.887,05, imputando-se a responsabilidade a José Carlos Alves Nascimento, Prefeito Municipal no período de 1/1/2009 a 31/12/2012 e 1/1/2013 a 31/12/2016, e a Fidel Carlos Souza Dantas, Prefeito Municipal, no período de 1/1/2017 a 31/12/2020, na condição de prefeito sucessor. 
Em 18/7/2019, a Controladoria-Geral da União emitiu o relatório de auditoria (peça 35) , em concordância com o relatório do tomador de contas. O certificado de auditoria e o parecer do dirigente do órgão de controle interno concluíram pela irregularidade das presentes contas (peças 36 e 37) .
Em 22/7/2019, o ministro responsável pela área atestou haver tomado conhecimento das conclusões contidas no relatório e certificado de auditoria, bem como do parecer conclusivo do dirigente do órgão de controle interno, manifestando-se pela irregularidade das contas, e determinou o encaminhamento do processo ao Tribunal de Contas da União (peça 38) .
Na instrução preliminar à peça 40 concluiu-se peça necessidade de promover a citação, com fundamento nos arts. 10, § 1º, e 12, incisos I e II, da Lei 8.443/1992 c/c o art. 202, incisos I e II, do RI/TCU, para que, no prazo de quinze dias, dos responsáveis abaixo indicados, em decorrência das condutas praticadas, apresentem alegações de defesa e/ou recolham, aos cofres especificados, as quantias abaixo indicadas, atualizadas monetariamente a partir das respectivas datas até o efetivo recolhimento, abatendo-se na oportunidade a quantia eventualmente ressarcida, na forma da legislação em vigor, que geraram as irregularidades demonstradas a seguir:
	Irregularidade 1: ausência parcial de documentação de prestação de contas dos recursos federais repassados ao município de Aramari - BA, no âmbito do Contrato de Repasse0251251-35, registro Siafi 624446, mais especificamente a falta de documentos (escrituras públicas) comprovantes da regularização fundiária das unidades habitacionais construídas em terrenos da prefeitura de Aramari-BA.
	Responsável: José Carlos Alves Nascimento (CPF: XXX.415.065-XX) , prefeito do Município de Aramari-BA, nas gestões 1/1/2009 a 31/12/2012 e 1/1/2013 a 31/12/2016.	
	Conduta: não apresentar a complementação da prestação de contas dos valores recebidos por meio do Contrato de Repasse 0251251-35, mais especificamente os documentos comprovantes da regularização fundiária das unidades habitacionais construídas em terrenos da prefeitura de Aramari-BA.
Normas infringidas: Art. 37, caput, c/c o art. 70, parágrafo único, da Constituição da República Federativa do Brasil, art. 93 do Decreto-lei 200/1967; art. 66, caput, do Decreto 93.872/1986, cláusulas primeira, segunda, item 2, terceira, item 3.2, letra "a", e décima segunda, item 12, do Contrato de Repasse 0251251-35/2008.
Nexo de causalidade: a apresentação incompleta da documentação da prestação de contas impediu a comprovação da regular aplicação dos recursos federais repassados, no âmbito do instrumento em questão, resultando em presunção de dano ao erário.
Evidências da irregularidade: documentos técnicos presentes nas peças 10, 17, 1, 28, 8, 27 e 16.
Culpabilidade: não há excludentes de ilicitude, de culpabilidade e de punibilidade; é razoável supor que o responsável tinha consciência da ilicitude de sua conduta; era exigível conduta diversa da praticada, qual seja, apresentar a prestação de contas contendo todos os documentos necessários à comprovação da regular aplicação dos recursos federais repassados, inclusive a regularização fundiária comprovando a outorga das escrituras pública aos beneficiários.
Irregularidade 2: incorporação ao patrimônio do Município de Aramari-BA das residências construídas com recursos oriundos do Contrato de Repasse 0251251-35/2008, em razão da ausência de regularização fundiária dessas unidades habitacionais junto ao cartório de registro de imóveis do município.
Responsável: Município de Aramari-BA.  
Conduta: incorporar ao patrimônio do Município de Aramari-BA das residências construídas com recursos oriundos do Contrato de Repasse 0251251-35/2008.
Normas infringidas: Art. 37, caput, c/c o art. 70, parágrafo único, da Constituição da República Federativa do Brasil, art. 93 do Decreto-lei 200/1967; art. 66, caput, do Decreto 93.872/1986, cláusula primeira, segunda, item 2 e cláusula terceira, item 3.2, letras "o" e "p", do Contrato de Repasse 0251251-35/2008.
Nexo de causalidade: a não regularização fundiária dos imóveis construídos com recursos federais objeto do Contrato de Repasse 0251251-35/2008 em terrenos do município pressupõe a incorporação dessas unidades habitacionais ao patrimônio municipal, resultando em presunção de dano ao erário, em decorrência da não entrega das escrituras definitivas aos beneficiários dessas residências. 
Evidências da irregularidade: documentos técnicos presentes nas peças 10, 17, 28, 8, 27 e 16.
Débito relacionado ao Sr. José Carlos Alves Nascimento (CPF: XXX.415.065-XX) , solidariamente com o Município de Aramari-BA:
	Data de ocorrência
	Valor histórico (R$) 
	Identificador da parcela

	5/8/2010
	59.658,77
	D1

	1/11/2010
	47.398,14
	D2

	1/12/2010
	52.802,78
	D3

	5/1/2011
	124.555,33
	D4

	6/1/2012
	102.551,14
	D5

	24/4/2012
	105.920,89
	D6

A proposta de encaminhamento contou com anuência do Diretor da Subunidade/D4 e Secretário da Secex-TCE (peças 41-42) , efetivada pelas seguintes comunicações processuais:
	Responsável: José Carlos Alves Nascimento

	Ofício
	localização
	Data da ciência
	Localização
	Resposta

	3814/2020- Secomp-4, de 02/03/2020
	Peça 47
	06/3/2020
	Peça 52
	Peças 56-61

	Responsável: Prefeitura Municipal de Aramari - BA

	Ofício
	localização
	Data da ciência
	Localização
	Resposta

	3815/2020- Secomp-4, de 02/03/2020
	Peça 45
	6/3/2020
	Peça 55
	Não houve

As providências inerentes às comunicações processuais relacionadas ao Pronunciamento da Unidade foram concluídas com validade da ciência dos responsáveis, conforme atestado à peça 75. Entretanto, transcorrido o prazo regimental, apenas o Sr. José Carlos Alves Nascimento, por intermédio de advogado (procuração à peça 49) , apresentou alegações de defesa, enquanto o Município de Aramari - BA permaneceu silente, devendo ser considerado revel, nos termos do art. 12, §3º, da Lei 8.443/1992.
ANÁLISE DOS PRESSUPOSTOS DE PROCEDIBILIDADE DA IN/TCU 71/2012
Apreciação do Prejuízo ao Contraditório e Ampla Defesa
	Verifica-se que não houve o transcurso de mais de dez anos desde o fato gerador sem que tenha havido a notificação do responsável pela autoridade administrativa federal competente (art. 6º, inciso II, c/c art. 19 da IN/TCU 71/2012, modificada pela IN/TCU 76/2016) , uma vez que o fato gerador da irregularidade sancionada ocorreu em 5/5/2013, e os responsáveis foram notificados sobre as irregularidades pela autoridade administrativa competente conforme abaixo:
0. José Carlos Alves Nascimento, por meio do ofício acostado à peça 4, recebido em 7/7/2015, conforme AR (peça 5) .
0. Fidel Carlos Souza Dantas, por meio do ofício constante da peça 6, recebido em 11/8/2017, conforme AR (peça 7) .
Valor de Constituição da TCE 	
	Verifica-se, ainda, que o valor atualizado do débito apurado (sem juros) em 1/1/2017 é de R$ 719.778,52, portanto superior ao limite mínimo de R$ 100.000,00, na forma estabelecida conforme os arts. 6º, inciso I, e 19 da IN/TCU 71/2012, modificada pela IN/TCU 76/2016. 
OUTROS DÉBITOS NOS SISTEMAS DO TCU COM OS MESMOS RESPONSÁVEIS
	Informa-se que não foi encontrado débito imputável aos responsáveis em outros processos em tramitação no Tribunal.
	A tomada de contas especial está, assim, devidamente constituída e em condição de ser instruída.
EXAME TÉCNICO			 
Da validade das notificações
	Preliminarmente, cumpre tecer breves considerações sobre a forma como são realizadas as comunicações processuais no TCU. A esse respeito, destacam-se o art. 179, do Regimento Interno do TCU (Resolução 155, de 4/12/2002) e o art. 4º, inciso III, § 1º, da Resolução TCU 170, de 30 de junho de 2004, in verbis:
Art. 179. A citação, a audiência ou a notificação, bem como a comunicação de diligência, far-se-ão: 
I - mediante ciência da parte, efetivada por servidor designado, por meio eletrônico, fac-símile, telegrama ou qualquer outra forma, desde que fique confirmada inequivocamente a entrega da comunicação ao destinatário; 
II - mediante carta registrada, com aviso de recebimento que comprove a entrega no endereço do destinatário; 
III - por edital publicado no Diário Oficial da União, quando o seu destinatário não for localizado 
 (...) 
Art. 3º As comunicações serão dirigidas ao responsável, ou ao interessado, ou ao dirigente de órgão ou entidade, ou ao representante legal ou ao procurador constituído nos autos, com poderes expressos no mandato para esse fim, por meio de:
I - correio eletrônico, fac-símile ou telegrama; 
II - servidor designado; 
III - carta registrada, com aviso de recebimento; 
IV - edital publicado no Diário Oficial da União, quando o seu destinatário não for localizado, nas hipóteses em que seja necessário o exercício de defesa. 
Art. 4º. Consideram-se entregues as comunicações: 
I - efetivadas conforme disposto nos incisos I e II do artigo anterior, mediante confirmação da ciência do destinatário; 
II - realizadas na forma prevista no inciso III do artigo anterior, com o retorno do aviso de recebimento, entregue comprovadamente no endereço do destinatário; 
III - na data de publicação do edital no Diário Oficial da União, quando realizadas na forma prevista no inciso IV do artigo anterior. § 1º O endereço do destinatário deverá ser previamente confirmado mediante consulta aos sistemas disponíveis ao Tribunal ou a outros meios de informação, a qual deverá ser juntada ao respectivo processo. 
 (...) 
	Bem se vê, portanto, que a validade da citação via postal não depende de que o aviso de recebimento seja assinado pelo próprio destinatário da comunicação, o que dispensa, no caso em tela, a entrega do AR em "mãos próprias". A exigência da norma é no sentido de o Tribunal verificar se a correspondência foi entregue no endereço correto, residindo aqui a necessidade de certeza inequívoca. 
Não é outra a orientação da jurisprudência do TCU, conforme se verifica dos julgados a seguir transcritos:
São válidas as comunicações processuais entregues, mediante carta registrada, no endereço correto do responsável, não havendo necessidade de que o recebimento seja feito por ele próprio (Acórdão 3648/2013-TCU-Segunda Câmara, Relator Ministro JOSÉ JORGE) ; É prescindível a entrega pessoal das comunicações pelo TCU, razão pela qual não há necessidade de que o aviso de recebimento seja assinado pelo próprio destinatário. Entregando-se a correspondência no endereço correto do destinatário, presume-se o recebimento da citação (Acórdão 1019/2008-TCU-Plenário, Relator Ministro BENJAMIN ZYMLER) ; As comunicações do TCU, inclusive as citações, deverão ser realizadas mediante Aviso de Recebimento - AR, via Empresa Brasileira de Correios e Telégrafos, bastando para sua validade que se demonstre que a correspondência foi entregue no endereço correto. (Acórdão 1526/2007-TCU-Plenário, Relator Ministro Aroldo Cedraz) .
	A validade do critério de comunicação processual do TCU foi referendada pelo Supremo Tribunal Federal, nos termos do julgamento do MS-AgR 25.816/DF, por meio do qual se afirmou a desnecessidade da ciência pessoal do interessado, entendendo-se suficiente a comprovação da entrega do "AR" no endereço do destinatário:
Ementa: agravo regimental. Mandado de segurança. Desnecessidade de intimação pessoal das decisões do tribunal de contas da união. art. 179 do regimento interno do TCU. Intimação do ato impugnado por carta registrada, iniciado o prazo do art. 18 da lei nº 1.533/51 da data constante do aviso de recebimento. Decadência reconhecida. Agravo improvido. O envio de carta registrada com aviso de recebimento está expressamente enumerado entre os meios de comunicação de que dispõe o Tribunal de Contas da União para proceder às suas intimações. O inciso II do art. 179 do Regimento Interno do TCU é claro ao exigir apenas a comprovação da entrega no endereço do destinatário, bastando o aviso de recebimento simples.
	Da revelia do Município de Aramari - BA.
No caso vertente, a citação do Município de Aramari - BA se deu em endereços provenientes da base de CPFs da Receita Federal, em sistema custodiado pelo TCU. A entrega do ofício citatório ficou comprovada por meio do 3815/2020- Secomp-4, de 02/03/2020 (peça 45) , cujo AR indica a entrega da correspondência no endereço do destinatário em 6/3/2020 (peça 55) . 
Nos processos do TCU, a revelia não leva à presunção de que seriam verdadeiras todas as imputações levantadas contra os responsáveis, diferentemente do que ocorre no processo civil, em que a revelia do réu opera a presunção da verdade dos fatos narrados pelo autor. Dessa forma, a avaliação da responsabilidade do agente não pode prescindir da prova existente no processo ou para ele carreada.
	Ao não apresentar sua defesa, o Município de Aramari - BA deixou de produzir prova da regular aplicação dos recursos sob sua responsabilidade, em afronta às normas que impõem aos gestores públicos, extensivo aos entes públicos e pessoas jurídicas, a obrigação legal de, sempre que demandados pelos órgãos de controle, apresentarem os documentos que demonstrem a correta utilização das verbas públicas, a exemplo do contido no art. 93 do Decreto-Lei 200/1967: "Quem quer que utilize dinheiros públicos terá de justificar seu bom e regular emprego na conformidade das leis, regulamentos e normas emanadas das autoridades administrativas competentes." 
Mesmo as alegações de defesa não sendo apresentadas, considerando o princípio da verdade real que rege esta Corte, procurou-se buscar, em manifestações anteriores, ou na fase interna desta Tomada de Contas Especial, se havia algum argumento que pudesse ser aproveitado a favor o Município de Aramari - BA.
	Nesse caso, verifica-se a inexistência de manifestação do município na fase interna desta TCE. No entanto, foram oferecidas alegações de defesa por parte do ex-prefeito José Carlos Alves Nascimento, que serão avaliadas nesta fase processual, podendo, no que for favorável, serem aproveitados os argumentos apresentados em favor também do Município de Aramari - BA. 
Alegações de defesa do Sr. José Carlos Alves Nascimento (CPF: XXX.415.065-XX) , prefeito do Município de Aramari-BA, nas gestões 1/1/2009 a 31/12/2012 e 1/1/2013 a 31/12/2016.
Argumento
Da falta da Escritura Pública
Inicialmente alegou que é homem do campo, sem qualquer conhecimento da área jurídica e/ou dos serviços jurídicos, delegou à Procuradoria Jurídica do Município a regularização fundiária das unidades habitacionais, aceitando de boa-fé toda orientação advinda daquele órgão, acatando e acreditando que às ações e documentos elaborados, seriam probos, legais, constitucionais e atendiam as normas requeridas (peça 56, p. 4) .
O ex-prefeito reproduz a síntese da instrução à peça 40, na qual ficou evidenciado que a TCE não trata de inexecução do objeto nem de omissão na prestação de contas, e sim da falta de providências relacionadas às escrituras públicas das unidades habitacionais construídas em terrenos do Município de Aramari (peça 56, p.3) . Assim, enfatiza que o cronograma financeiro e sua execução foram aprovados em sua totalidade, conforme relata o "parecer técnico" nos itens 18 e 20.1.1.1 (instrução à peça 40, p. 3) , como também o Relatório de Acompanhamento de Engenharia (RAE) emitido pela Caixa Econômica Federal, "acostado a peça 16 do TCE", atingindo o cumprimento do objeto em percentual de 96,72% da execução, ou seja, correspondente a R$ 554.169,76 dos R$ 572.938,76 (peça 16. p. 18; peça 56, p. 4) .
Destarte, por imperícia, imprudência ou negligência, o múnus delegado foi executado de forma diversa, vez que foi elaborado e registrado Contrato de Comodato junto ao Cartório de Registro de Títulos e Documentos e Registro Civil das Pessoas Jurídicas da Comarca de Alagoinhas, "conforme segue relação e Contratos (anexos) com nomes dos beneficiários e seus respectivos números de registros". Porém o que deveria ter sido elaborada seria à Escritura Pública e registrada no Cartório de Registro de Imóveis (peça 56, p. 4) .
Da ausência de dolo, erro grosseiro, má-fé e desonestidade do agente público e do município
Alega, mais uma vez, que foi mal orientado pela Procuradoria Jurídica, que registrou Contrato de Comodato em vez registrar Escritura Pública em Cartório de Registro de Imóveis, como também não orientou e nem alertou o administrador público, quando do recebimento dos referidos contratos de comodatos. Só o fazendo anos após a prestação de contas por meio de AR que não chegou ao conhecimento do representado e AR posterior o mesmo já não era Gestor Público (peça 56, p. 6) .
Ao final, a defesa pede (peça 56, p. 9) :
 que seja (...) imputado ao Município a obrigação imposta e como também a quem o administra, o Sr. Fidel Carlos Souza Dantas que, pelo princípio da continuidade administrativa, cabe ao mesmo efetuar a regularização fundiária das unidades habitacionais, vez que a prestação de contas financeira foi aprovada, cabendo correção do documento fundiário elaborado (Contrato de Comodato) , registrado junto ao Cartório de Registro de Títulos e Documentos e Registro Civil das Pessoas Jurídicas da Comarca de Alagoinhas, (...) , em oposição do que deveria fazer (Escritura Pública) com registro no Cartório de Registro de Imóveis.
 de forma subsidiária, seja determinada a suspensão da referida "representação", determinando prazo ao "denunciado" para abertura e juntada do número do processo, aguardando posterior pronunciamento judicial da Ação de Obrigação de Fazer, por inexistir dolo, erro grosseiro, má-fé e/ou desonestidade, em nome da mais lapidar justiça.
Análise das alegações de defesa do Sr. José Carlos Alves Nascimento (CPF: XXX.415.065-XX) , prefeito do Município de Aramari-BA, nas gestões 1/1/2009 a 31/12/2012 e 1/1/2013 a 31/12/2016.
Da análise dos documentos presentes nos autos, verifica-se que José Carlos Alves Nascimento (CPF: XXX.415.065-XX) era a pessoa responsável pela gestão e execução dos recursos federais recebidos por meio do Contrato de Repasse 0251251-35, registro Siafi 624.446, tendo o prazo final para apresentação da prestação de contas expirado em 4/5/2013, portanto, no quadriênio 3013-2016, sob a administração do ex-prefeito José Carlos Alves Nascimento. 
	Apesar de o tomador de contas haver incluído Fidel Carlos Souza Dantas como responsável neste processo, após análise realizada sobre a documentação acostada aos autos, conclui-se que sua responsabilidade deve ser excluída, uma vez que não há evidências de que tenha tido participação nas irregularidades aqui verificadas, sobretudo porque sua administração se iniciou em 1º/1/2017, enquanto a vigência do contrato se encerrou em 4/5/2013, ou seja, quase 4 anos antes de sua gestão se iniciar. Houve tempo suficiente para que José Carlos Alves Nascimento apresentasse a prestação de contas do contrato de repasse em tela.
Conforme acentuado no item 26, retro, o ex-prefeito ratifica a instrução de peça 40, no sentido de que a presente TCE não trata de omissão no dever de prestar contas e que houve a execução de 96,72% do objeto previsto. Nesse caso, de fato, vale reforçar que o Sr. José Carlos Alves Nascimento não foi responsabilizado pela omissão de prestar contas e/ou inexecução do objeto ajustado e sim pela conduta de não apresentar a complementação da prestação de contas dos valores recebidos por meio do Contrato de Repasse 0251251-35, mais especificamente complementar com os documentos comprovantes da regularização fundiária das unidades habitacionais construídas em terrenos do Município de Aramari-BA (v. item 9, retro) . A ausência de tais documentos impediu a comprovação da regular aplicação dos recursos federais repassados, no âmbito do instrumento em questão, resultando em presunção de dano ao erário. 
Vale, então, resgatar a fundamentação posta na instrução à peça 40, baseada no Parecer 733/2018/GIGOV/FS, de 23/3/2018 (peça 1) , do qual se infere que o motivo real para a abertura da TCE decorreu da não apresentação do total de documentos da prestação de contas final, mais precisamente aqueles relacionados à regularização fundiária (peça 1, p. 2) . Esse é o cerne da análise das alegações de defesa que se desenvolve nos itens subsequentes.
O responsável afirma, sem demonstrar tal afirmação mediante prova material, que delegou competência à procuradoria jurídica do município para tratar da regularização fundiária dos imóveis construídos. Segundo relata, a procuradoria do município, ao invés de escrituras públicas registradas no cartório de registros de imóveis, providenciou a contrato de comodato junto ao Cartório de Registro de Títulos e Documentos e Registro Civil das Pessoas Jurídicas da Comarca de Alagoinhas. 
No entanto, caberia ao gestor adotar diretamente as providências cabíveis visando a outorgas das escrituras públicas aos beneficiários. Mesmo tendo optado pela delegação de competência, sua responsabilidade é mantida, em razão do dever de vigilância. Segundo a jurisprudência desta Corte "meras alegações de desconcentração administrativa ou de confiança no trabalho subordinado não se prestam para eximir a incidência de culpa in vigilando, já que a delegação de competência não retira a responsabilidade de quem delega" (Acórdão 1782/2007-TCU-Segunda Câmara, Relator: Ministro Benjamin Zymler) .
Dessa forma, também não prospera a tentativa de responsabilizar a procuradoria jurídica do município. 
O defendente pede a suspensão do processo e que lhe determine prazo para abertura ação judicial obrigando o município a proceder à outorga das escrituras definitivas dos imóveis.
No entanto, a ação judicial não interfere no curso desta tomada de contas especial visto que o TCU tem competências próprias e exclusivas previstas na Constituição Federal, de modo que a sentença proferida pelo juízo cível, sob qualquer fundamento, não vincula a decisão administrativa proferida pelo TCU, em razão do princípio da independência das instâncias. Apenas a sentença absolutória no juízo criminal fundada no reconhecimento da inexistência material do fato ou na negativa de autoria tem habilidade para impedir a responsabilização civil e administrativa do agente (Acórdão 131/2017-TCU-Plenário, Relator: Ministro Walton Alencar Rodrigues) .
Nesse contexto, fica mantida a responsabilidade do Sr. José Carlos Alves Nascimento. 
A defesa juntou aos autos cópia de relação dos beneficiários e dos comodatos com elas celebrados, registrados no cartório de registro de títulos e documentos (peças 57-74) . Sabe-se que o comodato é um mero empréstimo gratuito (art. 579 do Código Civil) e não transfere a posse e a propriedade definitiva dos imóveis aos comodatários.  Isso fica claro nas seguintes disposições dos contratos, conforme exemplo abaixo:
 parágrafo único da cláusula primeira que estipula que o imóvel é de propriedade do comodante (município) e a apenas a posse é transferida ao comodatário (beneficiário) ;
 cláusula segunda, em que a posse foi definida pelo prazo de 20 anos, podendo ser prorrogável por a critério da administração pública;
 cláusula terceira, em que a comodatária se obriga a restituir o imóvel ao término do contrato, caso não haja renovação, nas mesmas condições que o recebeu, respondendo por perdas e danos (peça 59, p. 2-3) .   
Dessa forma, os beneficiários não tem a propriedade dos imóveis, por o comodato retira-lhes o direito de gozar e usufruir como bem lhes aprouver, e dispor da "coisa" (imóveis) , conforme dispõe o art. 1.228 do Código Civil, o que vai de encontro aos objetivos do programa previsto no Contrato de Repasse 0251251-35.
Neste caso, também fica mantida a responsabilidade do ente federativo, pois enquanto não comprovada a regularização fundiária com as emissões das escrituras aos beneficiários do Loteamento Cidade Nova, registradas no cartório de registro competente, legalmente os imóveis pertencem ao patrimônio do Município de Aramari-BA, configurando o previsto na DN/TCU 57/2004, de 5/5/2004, arts. 1º e 3º.
Nessas circunstâncias, a princípio, no estado em que se encontram os autos, caberia a imposição de débito aos responsáveis e a aplicação de multa ao ex-prefeito José Carlos Alves Nascimento. Contudo, quanto ao município de Aramari-BA, cabe ressalvar o entendimento mais recente desta Corte no sentido de que a revelia do município não afasta eventual presunção de boa-fé que milita em favor da pessoa jurídica de direito público, tendo em vista que a apresentação de defesa é mero ônus processual, conforme se depreende do excerto abaixo:
	Acórdão 8704/2019-TCU-Segunda Câmara (Relator: Ministro Substituto André de Carvalho) :
19. Associo-me à corrente que entende que a revelia do ente federado não afasta a presunção de boa-fé e não impede o deferimento de novo prazo. Desta forma, anuo à proposta formulada pelo auditor (peça 48) , de fixar novo e improrrogável prazo para recolhimento da dívida na forma do art. 202, §§ 3º a 5º, do Regimento Interno/TCU.
20. Por fim, com o objetivo de equalizar as etapas do processo com relação a todos os responsáveis, proponho que as contas dos ex-secretários sejam julgadas irregulares, com aplicação das multas cabíveis, após o transcurso do prazo de que trata o referido art. 202, § 3º, do RI/TCU, a exemplo do tratamento dado a situações análogas pelos Acórdãos 947/2015 e 3.705/2015 (voto condutor, item 7) , ambos da 2ª Câmara, e Acórdão 3762/2019-TCU-Primeira Câmara (item 9.3) .
Esse entendimento está em consonância com o seguinte trecho do Voto do Relator deste feito, conforme abaixo transcrito:
	Acórdão 1768/2017-TCU-Primeira Câmara (Relator: Ministro Weder de Oliveira) 
Revelia do município citado
28. Outro ponto que exsurge destes autos diz respeito ao caminho a ser trilhado quanto à condenação do município (...) . O dispositivo art. 12, §§ 1º e 2º, da Lei 8.443/92 impõe que somente havendo resposta à citação é que se poderia analisar a ocorrência de boa-fé e a inexistência de outra irregularidade nas contas, condições necessárias para a concessão do novo prazo. Esse entendimento também é frequente em diversos julgados do TCU (Acórdão 3510/2016-TCU-Primeira Câmara, 1.937/2016-1ª C, 1.321/2014-1ªC, 284/2014-1ª C, 507/2016-2ª C, 2 e 465/2014-Plenário) .
29. Porém, o TCU, por diversas vezes, já deliberou que mesmo na hipótese da revelia do ente federado deve-se fixar novo e improrrogável prazo para o recolhimento da dívida, haja vista a prevalência da presunção da boa-fé que milita em favor do ente federado (Acórdão 6229/2016-TCU-Segunda Câmara, 1.713/2015-1ª C, 5.996/2014-1ª C, 4.213/2016-2ª C, 1.449/2013-2ªC e 5.11/2014-1ª C) . Assim, opina-se por esse posicionamento do TCU, eis que é a mais benéfico à população do município que não deveria ser penalizada, em razão de inépcia dos seus administradores.
 Prescrição da Pretensão Punitiva 
	Vale ressaltar que a pretensão punitiva do TCU, conforme Acórdão 1441/2016-TCU-Plenário, Relator: Benjamin Zymler, que uniformizou a jurisprudência acerca dessa questão, subordina-se ao prazo geral de prescrição indicado no art. 205 do Código Civil, que é de dez anos, contado da data de ocorrência da irregularidade sancionada, nos termos do art. 189 do Código Civil, sendo este prazo interrompido pelo ato que ordenar a citação, a audiência ou a oitiva do responsável. 
	No caso em exame, não ocorreu a prescrição, uma vez que as irregularidades sancionadas ocorreram em 5/5/2013 e o ato de ordenação da citação efetivou-se em prazo inferior a dez anos. Deve-se lembrar que o Município de Aramari-BA foi citado por meio do 3815/2020- Secomp-4, de 2/3/2020, em 6/3/2020 (peças 45 e 55) , também 10 anos antes da ocorrência do fato gerador, considerando-se que, em tese, o mesmo dispunha até 5/3/2013, ou seja, o final da vigência do ajuste para regularizar e entregar as unidades habitacionais a seus legítimos proprietários.
	Em se tratando de processo em que a parte interessada não se manifestou acerca das irregularidades imputadas, não há elementos para que se possa efetivamente aferir e reconhecer a ocorrência de boa-fé na conduta dos responsáveis, podendo este Tribunal, desde logo, proferir o julgamento de mérito pela irregularidade das contas, conforme os termos dos §§ 2º e 6º do art. 202 do Regimento Interno do TCU (Acórdão 2064/2011-TCU-Primeira Câmara (relator: Ubiratan Aguiar) , 6.182/2011-TCU-1ª Câmara (relator: Weber de Oliveira) , 4.072/2010-TCU-1ª Câmara (Relator: Valmir Campelo) , 1.189/2009-TCU-1ª Câmara (Relator: Marcos Bemquerer) , 731/2008-TCU-Plenário (Relator: Aroldo Cedraz) . Contudo, mesmo diante da revelia do ente federado, no caso o Município de Aramari/BA, prevalece a presunção da boa fé que milita em seu favor, razão pela qual é necessária a fixação de novo e improrrogável prazo para recolhimento do débito (cf. Acórdãos citados no iteM 41, retro) .
Nessa linha, e visando equalizar as etapas do processo com relação aos responsáveis, cabe propor, nessa fase, a fixação de novo e improrrogável prazo de 15 (quinze) dias, nos termos do art. 12, §§ 1º e 2º, da Lei 8.443, de 1992, e do art. 202, §§ 2º e 3º, do RITCU, para que o Município de Aramari/BA comprove o recolhimento do débito, em solidariedade com o Sr. José Carlos Alves Nascimento (CPF: XXX.415.065-XX) , prefeito do Município de Aramari-BA, nas gestões 1/1/2009 a 31/12/2012 e 1/1/2013 a 31/12/2016, em favor do Tesouro Nacional, atualizado monetariamente até o efetivo recolhimento, nos termos da legislação vigente.
CONCLUSÃO
Em face da análise promovida na seção "Exame Técnico", verifica-se que os responsáveis não lograram comprovar a boa e regular aplicação dos recursos. E, instados a se manifestarem, apenas o Sr. José Carlos Alves Nascimento apresentou alegações de defesa, ao passo que o Município de Aramari/BA optou pelo silêncio, configurando a revelia, nos termos do § 3º, do art. 12, da Lei 8.443/1992. 
	Vale ressaltar que a jurisprudência pacífica nesta Corte é no sentido da imprescritibilidade das ações de ressarcimento ao erário (Súmula TCU 282) . Dessa forma, identificado o dano ao erário, deve-se instaurar e julgar o processo de tomada de contas especial para responsabilizar seus agentes causadores, respeitando o direito ao contraditório e à ampla defesa, independentemente de quando ocorreram os atos impugnados.
	Verifica-se também que não houve a prescrição da pretensão punitiva, conforme análise já realizada (itens 42-43, retro) .
	Tendo em vista que não constam dos autos elementos que permitam reconhecer a boa-fé do Sr. José Carlos Alves Nascimento (CPF: XXX.415.065-XX) , prefeito do Município de Aramari-BA, nas gestões 1/1/2009 a 31/12/2012 e 1/1/2013 a 31/12/2016, implicaria que as suas contas fossem julgadas irregulares, nos termos do art. 202, § 6º, do Regimento Interno do TCU, com a imputação do débito, ou multa, atualizado monetariamente e acrescido de juros de mora, nos termos do art. 202, §1º do Regimento Interno do TCU, descontado o valor eventualmente recolhido, com a aplicação da multa prevista no art. 57 da Lei 8.443/1992.
	Entretanto, considerando o envolvimento no processo de pessoa jurídica de direito público, deve-se, primeiramente, para equalizar a fase processual entre os agentes responsabilizados, fixar novo e improrrogável prazo ao Município de Aramari/BA, para, em solidariedade com o Sr. José Carlos Alves Nascimento (CPF: XXX.415.065-XX) , comprovar o recolhimento da dívida, em favor do Tesouro Nacional, atualizado monetariamente até o efetivo recolhimento, nos termos da legislação vigente.
PROPOSTA DE ENCAMINHAMENTO
Diante do exposto, submetem-se os autos à consideração superior, propondo:
0.2. Considerar revel o Município de Aramari/BA, para todos os efeitos, dando-se prosseguimento ao processo, com fulcro no art. 12, § 3º, da Lei 8.443/1992; 
0.3. 	Fixar o novo e improrrogável prazo de 15 (quinze) dias, nos termos do art. 12, §§ 1º e 2º, da Lei 8.443, de 1992, e do art. 202, §§ 2º e 3º, do RITCU, para que o Município de Aramari/BA comprove, perante o Tribunal (art. 214, III, "a", do RITCU) , em solidariedade com o Sr. José Carlos Alves Nascimento (CPF: XXX.415.065-XX) , o recolhimento do débito apurado nos autos em favor do Tesouro Nacional, atualizado monetariamente até o efetivo recolhimento, nos termos da legislação vigente;
Débito relacionado ao Município de Aramari-BA solidariamente com o Sr. José Carlos Alves Nascimento (CPF: XXX.415.065-XX) :
	Data de ocorrência
	Valor histórico (R$) 
	Identificador da parcela

	5/8/2010
	59.658,77
	D1

	1/11/2010
	47.398,14
	D2

	1/12/2010
	52.802,78
	D3

	5/1/2011
	124.555,33
	D4

	6/1/2012
	102.551,14
	D5

	24/4/2012
	105.920,89
	D6

0.4. Autorizar, desde já, caso solicitado, o parcelamento das dívidas fixadas em até 36 (trinta e seis) parcelas, nos termos do art. 217 do RITCU, esclarecendo ao Município de Aramari/BA que a falta de pagamento de qualquer parcela importará no vencimento antecipado do saldo devedor, nos termos do art. 217, § 2º, do RITCU;
0.5. 	Enviar cópia do Acórdão que vier a ser proferido ao Sr. José Carlos Alves Nascimento (CPF: XXX.415.065-XX) , e ao Município de Aramari/BA, para ciência, informando que a presente deliberação, acompanhada do Relatório e do Voto que a fundamenta, está disponível para a consulta no endereço www.tcu.gov.br/acordaos, além de esclarecer que, caso requerido, o TCU poderá fornecer sem custos as correspondentes cópias, de forma impressa.

Flavio Woslon de Souza Pontes (49100/OAB-BA).

Procurador Rodrigo Medeiros de Lima.

TCE. CONTRATO DE REPASSE. CAIXA ECONÔMICA FEDERAL. MINISTÉRIO DAS CIDADES. UNIDADES HABITACIONAIS. ausência de regularização fundiária. incorporação ao patrimônio do Município. CITAÇÃO. REVELIA. FIXAÇÃO DE NOVO E IMPRORROGÁVEL PRAZO PARA RECOLHIMENTO DO DÉBITO.

TOMADA DE CONTAS ESPECIAL (TCE)

Secretaria de Controle Externo de Tomada de Contas Especial (SecexTCE).

Trata-se de tomada de contas especial instaurada pela Caixa Econômica Federal contra José Carlos Alves Nascimento e Fidel Carlos Souza Dantas, ex-prefeitos de Aramari-BA (gestões 2009-2016 e 2017-2020, respectivamente) , em razão da omissão no dever de prestar contas do Contrato de Repasse 0251251-35, firmado com o Ministério das Cidades, para "Produção ou Aquisição de Unidades Habitacionais - Loteamento Cidade Nova".
	O ajuste teve vigência de 12/5/2008 a 5/3/2013, com prazo para apresentação da prestação de contas em 4/5/2013. Foram repassados ao Município R$ 492.887,05.
	O tomador de contas concluiu por prejuízo ao Erário correspondente à totalidade dos recursos transferidos, imputando responsabilidade aos dois gestores.
	No Tribunal, foram promovidas citações de José Carlos Alves Nascimento e do Município de Aramari, pelo débito solidário de R$ 492.887,05. Ao ex-prefeito foi apontada a ausência das escrituras públicas comprovantes da regularização fundiária das unidades habitacionais construídas em terrenos da Prefeitura. O Município foi chamado a se manifestar pela incorporação, ao seu patrimônio, das residências construídas.
	O ente federativo permaneceu silente.
	José Carlos Alves Nascimento alegou que delegou à Procuradoria Jurídica do Município a regularização fundiária das unidades habitacionais, que, por imperícia, imprudência ou negligência, efetuou o registro de contratos de comodato e não escritura pública. Argumentou ausência de dolo, erro grosseiro, má-fé e desonestidade. 
	Acompanhada pelo Parquet, a unidade técnica propôs fixar novo e improrrogável prazo para que o Município de Aramari efetue o ressarcimento do débito apurado.
	Acolho os pareceres constantes dos autos como razões de decidir. 
	Cabe excluir Fidel Carlos Souza Dantas da relação processual, pois sua gestão se iniciou após a execução e prestação de contas do ajuste.
	Por sua vez, o Município de Aramari deve ser considerado revel, nos termos do art. 12, §3º, da Lei 8.443/1992.
	Importa registrar que o objeto pactuado foi integralmente realizado e que não foram verificadas falhas na prestação de contas quanto à execução física e financeira do contrato de repasse. O que impediu a comprovação da regular aplicação dos recursos federais repassados foi a ausência das escrituras públicas das residências, em nome dos beneficiários.
	A defesa de José Carlos juntou aos autos cópia da relação desses beneficiários e dos comodatos com eles celebrados, registrados no cartório de registro de títulos e documentos. Esse documento resulta em mero empréstimo gratuito e não transfere a posse e a propriedade definitiva dos imóveis, em afronta ao Contrato de Repasse celebrado.
	A irregularidade ainda consubstancia dano ao Erário causado pelo Município, pois as unidades habitacionais, sem escritura em nome dos beneficiários, foram incorporadas ao seu patrimônio.
	Os argumentos apresentados não são capazes de afastar a responsabilidade do ex-prefeito. Não cabe ao signatário do contrato e responsável pela gestão dos recursos federais recebidos alegar desconhecimento da legislação e normas que regem sua atuação. Ademais, é cediço que a delegação de competências para a Procuradoria não tem o condão de afastar sua responsabilidade quanto à supervisão e regular aplicação dos recursos.
	Considerando, no entanto, as disposições da DN/TCU 57/2004 e a jurisprudência desta Corte acerca da revelia de entes subnacionais, deixo de emitir julgamento das contas de José Carlos Alves Nascimento neste momento e fixo novo e improrrogável prazo de 15 (quinze) dias para que o Município de Aramari/BA e o ex-prefeito, solidariamente, recolham o débito apurado nos autos.
	Ante o exposto, voto para que o Tribunal adote o Acórdão que submeto à apreciação do Colegiado.
TCU, Sala das Sessões, em 24 de maio de 2022.
WALTON ALENCAR RODRIGUES 
Relator